【裁判字號】    88,易,2234
【裁判日期】    891211
【裁判案由】    竊盜等
【裁判全文】
臺灣高雄地方法院刑事判決                        八十八年度易字第二二三四號
    公  訴  人  臺灣高雄地方法院檢察署檢察官
    被      告  丁○○
    被      告  戊○○
    共      同  吳賢明
    選任辯護人  王進勝
                李偉如
右列被告因竊盜等案件，經檢察官提起公訴（八十八年度偵字第七七九四號），本院
判決如左：
    主  文
丁○○、戊○○均無罪。
    理  由
一、公訴意旨略以：被告丁○○係聯益營造有限公司之負責人，共同意圖為自己不法
    之所有，於民國八十八年三月十七日中午十二時四十五分許，在高雄縣大寮鄉大
    寮村萬大橋旁河濱公園行水區內盜採砂石，並以每日薪台幣六千元之代價僱請被
    告戊○○駕駛ＷＢ－９２７號大貨車載運砂石至偉源砂石場囤放，經警當場查獲
    ，因認被告二人涉犯刑法第三百二十依條之竊盜罪、水利法第七十八條第一項第
    三款及第九十二條之一第一項之罪嫌。
二、按犯罪事實應依證據認定之，無證據不得推定其犯罪事實，又不能證明被告犯罪
    應諭知無罪之判決，刑事訴訟法第一百五十四條、第三百零一條第一項定有明文
    。又認定犯罪事實應憑積極證據，倘積極證據不足以為不利於被告事實之認定時
    ，即應為有利被告之認定，更不必有何有利之證據，最高法院三十年上字第八一
    六號著有判例，所謂「積極證據足以為不利被告事實之認定」，依據同院七十六
    年臺上字第四九八六號判例意旨，係指據為訴訟上證明之全盤證據資料，在客觀
    上以達於通常一般之人均不致於有所懷疑，而得確信被告確曾犯罪之程度；若未
    達到此一程度，而有合理懷疑之存在時，即無從為被告有罪之確信。再者，刑法
    上之竊盜罪，須意圖為自己或第三人不法之所有，而取他人所有物，為其成立要
    件，亦即行為人主觀上必知其無法律上原因，而企圖將他人支配管領下之動產加
    以移轉並僭行所有權人之地位，始成其罪。
三、本件公訴人認被告涉犯竊盜等罪嫌無非係以被告戊○○於前揭時、地將萬大橋河
    濱公園工地內（以下簡稱取締現場）之土石外運所拍攝之錄影帶、卷內所附河川
    巡查取締法案紀錄表及扣案之砂石車一輛為其論斷之依據。訊據被告丁○○固不
    否認雇用戊○○將取締現場之土石外運至偉源砂石場囤放之事實，惟堅決否認有
    竊盜及違反水利法之犯行，辯稱：取締現場為高雄縣政府所發包之萬大橋河濱公
    園工地，由聯益營造有限公司（以下簡稱聯益公司）承攬該工程，其妻顏梨雪為
    聯益公司之負責人，伊則為該公司之工地主任，因為依照聯益公司與高雄縣政府
    合約之規定，本工程需先整地後回填沃土以利植栽，且需將區內表土二十公分挖
    鬆至二十公分深後，清除土內大於直徑五公分之石礫、雜草及其他有害於植物生
    長之雜物，所以僱請戊○○將現場開挖之土石送往偉源砂石場試行篩選，係依合
    約之規定施工，並非盜採砂石等語。被告戊○○亦不否認錄影帶所拍攝將取締現
    場之土石外運至偉源砂石場之砂石車係伊所駕駛，然堅決否認有竊盜及違反水利
    法之犯行，辯稱：其於查獲之日受雇載運土石，係依工地現場人員陳家福之指示
    ，將現場土石載往偉源砂石場篩選等語。辯護人為被告辯護稱：一般盜採砂石者
    會將表層土石挖除擷取深層較純質之土石，本案現場開挖之程度僅止於地表四十
    公分左右，顯與前開狀況有別。又本件工程估價單中既然定有「廢土運棄」項目
    ，且「就近利用填坊」之成本顯然較「遠運借土填坊」成本為低，被告顯然不可
    能將有利用價值之土坊出售，而以較高之價錢自外購買土坊，此外，被告確實於
    工程合約範圍內依約定方式施工，故無生公共危險之虞，自無違反水利法之可能
    。
四、經查：本件為警查獲之時，被告戊○○確實於前揭時間受雇於被告丁○○自取締
    現場駕駛ＷＢ－９２７號大貨車載運砂石至砂石場囤放之事實，除據被告二人直
    承不諱外，並經證人即赴現場查獲本案之經濟部水利處第七河川局人員甲○○、
    吳政霖、汪隆盛、丙○○及沈晃慶證述屬實，並有錄影帶一卷及河川巡查取締違
    法（規）案紀錄一紙與查獲時所拍攝之現場相片十三張（編號十至編號二十二）
    可資為證。而取締現場為高雄縣政府所發包之萬大橋河濱公園工程施工範圍（低
    水護岸樁位線二十六號至三十號間），且被告戊○○自取締現場外運之土石傾倒
    之地點為偉源砂石場等事實，亦經證人即高雄縣政府觀光課人員乙○○、證人張
    隆盛、張生龍、吳政霖與證人即偉源砂石場員工己○○證述屬實（見八十九年八
    月三十一日筆錄），並經本院於八十九年八月三十一日先後履勘前開二現場查證
    且製有勘驗筆錄一紙、現場圖一紙及相片十七張（編號一至九及編號二十三至三
    十）在卷足憑，是被告丁○○確實雇用被告戊○○於事實欄所載之時間，將取締
    現場之土石外運至偉源砂石場之事實應堪認定。此外，本案取締現場之萬大橋河
    濱公園工程由聯益公司承包，範圍為低水護岸樁位線二十六號至三十號間，而被
    告丁○○自八十二年起擔任聯益公司之工地主任及勞工安全業務主管等事實，有
    高雄縣政府八十八年七月二十三日八八府建觀字第一三三二一四號函、臺灣省政
    府勞工處南區勞工檢查所八十八年一月二十日八八南檢四字第七００號函及聯益
    營造有限公司八十九年五月二十三日出具之服務證明書在卷足憑，足見被告丁○
    ○所屬之聯益公司具有合法之權源得以在取締現場施工無疑，是本件所應審究者
    厥為被告施工之方式、範圍及其將土石外運之行為是否合於聯益公司與高雄縣政
    府所定合約之規定。經查：
（一）就本件工程施作之方式而言，本件河濱公園工程之施作，施工現場須整地後，
      方得為施肥及種植，整地時應將區內表土挖鬆至二十公分後，清除此土層內之
      直徑大於五公分之所有石塊、混凝土塊、雜草根及其他有害生長之雜物；再者
      ，本件工程須回填沃土平均十五公分厚，營建工程填土前須將地面之樹根、雜
      草或有腐爛性之雜物與表土完全去除，填土中亦不得含有上述雜物，如有混凝
      土塊應予擣碎，特別填土並須分層灑水夯築，每層高度不得超過二十公分，用
      五十公斤以上之木夯夯實至不下沈為度，取土夯除由業主指定地點外，應由承
      包人自行負責解決等情，分別據高雄縣綠化工程施工說明書第四章「地被植物
      及花草種植」與高雄縣政府建設局（觀光課）營建施工說明書中載明，有該二
      份說明書附卷足參，並經本院向高雄縣政府函查屬實，有高雄縣政府八十八年
      七月二十三日八八府建觀字第一三三二一四號函足資證明，足見本件工程施作
      時，為利於植物之栽種，確須先為適度之開挖後回填沃，被告辯稱現場取得之
      土石須先行處理後方可利用洵非無據，佐以本院當庭勘驗查獲現場所拍攝之錄
      影帶結果顯示「當時現場有挖土機正把砂石挖到貨車上，有一台砂石車正在倒
      土，現場作業挖砂石的地方比經挖過的地方還要高，挖過的地方是一片平坦並
      無深洞」（見本院八十八年八月六日勘驗筆錄），另據查獲當時所拍攝之現場
      相片五張（編號十八至二十二）及本院八十九年十一月二十四日勘驗前開錄影
      帶之結果觀之，取締現場為確實大部分平坦而未見深度挖掘凹陷之痕跡，並有
      多處凸起之土石堆，益見被告辯稱其係依合約規定施工，查獲之日現場係作回
      填整地之工作之情，堪信為真實。是以，尚查無具體事證顯示被告就萬大橋河
      濱公園工程之施作方式，有逾越合約規範之方式而擅自挖掘土石之情況。
（二）其次，本件工程規定挖土界面須按照圖樣或監工員指示做成適當斜面，挖方之
      土石可利用作填方，但有剩餘時，應運搬至指定處所，不得任意棄置，且此項
      搬運費用應由承包人負擔。另就植穴之開挖及施機肥方面，規定穴內原有之石
      礫、混凝土塊及其他有害生長之雜物，均應運離工地，且設計圖說上規定須客
      土者，若植穴所掘出之廢土量少時，可就地整平，若廢土量多影響該區域排水
      時，該廢土必須運離工地等事實，亦於前開二項說明書記載甚詳，並經本院向
      高雄縣政府發函查證屬實，該函並覆以：本工程填土所需，依合約規定可就近
      利用填方及外購土方回填，且無約定不得至區外整理現場所挖掘準備作為填土
      之土方等語，有高雄縣政府八十八年七月二十三日八八府建觀字第一三三二一
      四號函在卷足憑，是以，依照高雄縣政府與聯益公司合約之規定，本案工程現
      場挖掘所得之土石外運，並非當然不法，再參以高雄縣政府建設局觀光課包商
      單價分析表中記載，「就近填方」成本每立方公尺六十八元，遠較「遠運借土
      填方」每立方公尺之成本二百七十四元為低廉，於承包商之立場，必求降低成
      本為要，若現場土方不敷使用，斷無將現場之土石外賣，捨「就近填方」之途
      而就較高成本之「遠運借土填方」之途，況本件工程費用中編列有「廢方運棄
      處理」項目，其成本為每立方公尺三百九十一元，有前開分析表可資為證，系
      爭合約中既未就施工所剩餘之土方若有剩餘價值應如何處理有所規定，反而規
      定承攬人即聯益公司對於剩餘之土石應妥為處置，不得任意棄置，並承認其所
      提列之運棄成本，益見工程範圍內之土石，依照契約承攬人即聯益公司負有處
      理之義務及決定如何處置之權利，是被告等將依法施工挖掘所得之土石外運，
      難謂有不法所有之意圖。
（三）再者，依據本院於八十九年八月三十一日履勘取締現場，經被告與第七河川局
      取締人員會同指界繪製之現場圖，雖被告丁○○與經濟部水利處第七河川局之
      取締人員所指開挖範圍略有出入，然以該圖對照於該局嗣後以（八九）水利七
      管字第0890203102號函所附低水護岸工程平面圖觀之，二者所指之開挖範圍均
      在低水護岸線內而在萬大橋河濱公園工程範圍內，並經證人即高雄縣政府觀光
      課人員乙○○證述屬實（見八十九年八月三十一日筆錄），是故本件被告等並
      無超越工程範圍開挖之情形亦甚明確。
綜上所述，被告戊○○固經被告丁○○雇用將取締現場土石外運，然因高雄縣政府與
聯益公司間，約定現場土石可利用作填方，但有剩餘時，應運搬至指定處所，不得任
意棄置，且此項搬運費用應由承攬人即聯益公司負擔，尚且承認聯益公司所編列「廢
方運棄」之費用，足見對於施工範圍內土石之處理義務與權利均在於聯益公司，該公
司將之外運，不論是否如其所述係為篩選之目的，均無礙其有權處分該土石之事實，
而難謂被告等對於該土石具有不法所有之意圖，此外，聯益公司開挖之範圍並未逾工
程合約範圍，已如前述，其既係於合約所規定之範圍內，未逾約定之程度施工，自亦
無水利法第七十八條第一項第三款所謂「擅採砂石」之可言，此外，復查無積極證據
足資顯示被告確有如公訴人所指之犯行，既不能證明渠等犯罪，揆諸首揭說明，自應
為無罪諭知。
據上論斷，應依刑事訴訟法第三百零一條第一項，判決如主文。
中      華      民      國    八十九    年     十二     月     十一     日
                                      臺灣高雄地方法院刑事第二庭
                                          法  官  卓立婷
右正本證明與原本無異。
如不服本判決，應於判決送達後十日內，向本院提出上訴狀。
                                          書記官    陳家宏
中    華    民    國      八十九      年      十二      月      十四      日


司法院資訊處製作；財團法人民間司法改革基金會備份。
